【裁判字號】    90,判,156
【裁判日期】    900118
【裁判案由】    營業稅
【裁判全文】
最  高  行  政  法  院  判  決                      九十年度判字第一五六號
    原      告  甲○○
    被      告  南投縣稅捐稽徵處
    代  表  人  彭貴源
右當事人間因營業稅事件，原告不服財政部中華民國八十八年九月一日台財訴字第八
八○○一一一一一號再訴願決定，提起行政訴訟。本院判決如左：
    主  文
原告之訴駁回。
訴訟費用由原告負擔。
    事  實
緣原告未依法辦理營業登記，於八十三年間承包孝蓉營造有限公司（以下簡稱孝蓉公
司）得標之郡大林造道0k＋000－k＋431,39等整建改善工程，人倫大道8k＋500,9k＋
880 整建與改善工程等二件工程，逃漏銷售額新台幣（以下同）三、二○四、○○○
元（含稅），營業稅額一五二、五七一元，又原告購進貨物七、八八四、四四一元（
未含稅），未依法取得憑證。案經法務部調查局南投縣調查站查獲，移由被告審理認
原告違章事實成立，違反營業稅法第二十八條及稅捐稽徵機關管理營利事業會計帳簿
憑證辦法第二十一條，遂依營業稅法第五十一條第一款規定追繳營業稅一五二、五七
一元，並按所漏稅額處以三倍罰鍰計四五七、七○○元（計至百元止）；另依稅捐稽
徵法第四十四條規定就原告未依規定取得憑證之總額處百分之五罰鍰計一二三、二二
三元。原告不服，申經被告復查決定，就原告違反稅捐稽徵法第四十四條規定處以百
分之五罰鍰一二三、二二三元部分撤銷，其餘仍予維持。原告仍表不服，就駁回部分
循序提起訴願、再訴願遞遭駁回，遂向本院提起行政訴訟。茲摘敘兩造訴辯意旨如次
：
原告起訴意旨略謂：一、「行政官署對於人民有所處罰，必須證明其違法之事實，倘
不能確實證明違法事實之存在，其處罰即不能認合法」，行政法院三十二年判字第十
六號、三十九年判字第二號先後著有判例可資遵循，而應以證據事項，自不得臆以推
斷，徵諸行政法院六十一年判字第七十號判例謂：「認定事實，需憑證據，不得出於
臆測。」二、調查筆錄及自白並非唯一證據，本件孝蓉公司負責人許陳梅雀於八十六
年三月二十六日及四月九日調查筆錄中或有孝蓉公司得標將價金九成轉包乙事，則一
律認定其關係企業宇達公司亦以得標金九成轉包與原告承做乙節，原告於筆錄中始終
未曾承認，實與事實不符，被告、訴願機關及再訴願機關未詳加斟酌即有未合。況據
調查孝蓉公司負責人許陳梅雀製作筆錄時未具宇達公司、正宏公司委託書，在證據力
上亦有瑕疵。三、按孝蓉公司、宇達公司、正宏公司係正常經營承攬政府公共工程之
實際承包商，其承攬工程均為政府發包工程，發包、開標、開距工程報告、驗收證明
，請領工程款均依法定程序謹慎處理，委建機關及政風單位及審查機關均派員嚴格監
督，其得標之工程均訂有工程合約書。既非專以借牌牟利之虛設行號，除少數工程轉
包及該公司八十四年雇用外勞三十餘人之事證外，為控制工程品質把握完工日期及勞
動工人，排除工地人民抗爭工程受阻影響完工日期，將郡大林道等二件工程依勞動基
準法規定雇用原告為工地負責人，有薪資扣繳資料及事前呈報主管機關備案之工程開
、竣工報告書可稽，其證據力不容置疑。原告謹受工程師、技師指揮監督施工，負責
工地就近糾集臨時勞工或奉公司之命就近採購土石或其材料，校對驗收等工作，依照
孝蓉公司及宇達公司與政府工程合約中訂有不得轉包之明文，故原告絕無未辦營業登
記承包工程之事實。四、查關係人孝蓉公司、宇達公司、正宏公司與「清塵專案」建
設公司取得非實際交易對象即借牌廠商開立之不實發票作為進項憑證違反營業稅法第
十九條第一項第一款及營業稅法第五十一條第五款規定迥異。調查站及被告未經法院
逐件調查判決有借牌投標情形，即比照清塵專案預設立場誣指相關公司等五年來承攬
之公共工程全部為借牌九成轉包，五年取得之進項憑證均為虛設行號開立不實發票扣
抵銷項稅額，違反營業稅法第十九條第一項規定，更依全部工程總額九成誤認未依法
取得憑證。工地記錄簿上登記之工地負責人及奉公司之命經辦採購材料轉付工資取得
之原始憑證一律被視為虛設行號之不實發票，而認原告等工地負責人為未辦登記營業
逃漏營業稅，顯有不當。五、另查建築業因礙於法令而取得出借牌與廠商之發票，如
該出借廠商已依法報繳營業稅，依財政部規定除追補繳稅款外，並處以未依法取得憑
證之行為外，免再處以漏稅罰。但追補稅款應予出借廠商未依法報繳營業稅為前提，
否則不合營業稅法第十九條追補稅款之立法精神。高市府訴字第二四四○號訴願決定
可資參照。六、本案相同涉案關係人達數十多人，案情近似如許瑞、黃居立、王梁崇
等訴願結果均經台灣省政府將原處分撤銷為符公平原則，亦請詳加斟酌。七、本案關
係人孝蓉公司營造有限公司負責人許陳梅雀，前於南投調查站製作筆錄時供稱因本公
司所承包工程甚多，本人一時無法詳述，調查人員誤會本人說明改筆錄寫上訴願人有
轉包本公司之得標工程與實際情形不符，證明得標之工程實際由本公司承作並未轉包
與原告，而工程記錄簿上所載姓名實為本公司之工地負責人，原告僅負責工地施工管
理並未向本公司借牌轉包系爭工程。八、本案涉嫌轉包之廠商孝蓉、宇達、正宏及名
勇等四家公司其訴願結果亦分別經台灣省政府以八七府訴字第一七二一四四號、二七
四二六一號、一六九○九九號訴願決定將原處分撤銷，換言之，轉包廠商無轉包情事
。是原告亦無承包工程，無承包工程亦無須辦理營業登記，自無違反營業稅法之情事
。綜上所陳，原處分、複查決定、訴願及一再訴願決定認事用法均有違誤請依法判決
撤銷。
被告答辯意旨略謂：一、按「在中華民國境內銷售貨物或勞務及進口貨物，均應依本
法規定課征營業稅。」、「營業人之總機構及其他固定營業場所，應於開始營業前，
分別向主管機關申請營業登記。」、「營業人有左列情形之一者，主管稽徵機關得依
照查得資料，核定其銷售額及應納稅額並補徵之：一、．．．三、未辦妥營業登記，
即行開始營業．．．，而未依規定申請銷售額者。」及「納稅義務人，有左列情形之
一者，除追繳稅款外，按所漏稅額處一倍至十倍罰鍰，並得停止其營業：一、未依規
定申請營業登記而營業者」分別為營業稅法第一條、第二十八條及第四十三條第一項
第三款及第五十一條第一款所明定。二、查本案原告未依法辦理營業登記，於八十三
年間，承包孝蓉公司得標之郡大林道 OK＋000-K+431,39 等整建改善工程，人倫林道
8K+500,9K+880 整建與改善工程等二件工程，逃漏銷售額三、二○四、○○○元（含
稅），營業稅額一五二、五七一元，為法務部調查局南投縣調查站查獲，有該站八十
六年七月十九日投廉忠字第八六一一六○號函（原處分卷第二十一頁至二十六頁），
孝蓉公司負責人許陳梅雀調查筆錄（同卷第三十七頁至六十頁）、該公司工程記錄（
同卷第三十頁至三十二頁）及原告之調查筆錄（同卷第二十七、二十八頁）等影本在
案可稽，原告未依法辦理營業登記而營業，事證明確，違章足堪認定，被告據以核定
追繳營業稅一五二、五七一元並按所漏稅額處三倍罰鍰計四五七、七○○元（計至百
元），揆諸首揭規定，洵無違誤。三、原告主張其為孝蓉公司之工地負責人，負責處
理工程事宜，係屬受僱人並非營業人，無需辦理營業登記，亦無違反營業稅法規定，
有薪資扣繳憑單及呈報主管機關備案之工程開、竣工報告書可稽，筆錄及自白非唯一
直接證據，被告依孝蓉公司負責人許陳梅雀談話筆錄，指原告承包工程涉嫌未依法辦
理營業登記，逃漏營業稅，與事實證據不符。又營造廠得標本案系爭工程均訂有不得
轉包之明文，相關工程由發包機關單位依工程合約驗收及核發工程款在案，可證系爭
工程，無違約轉包情事，孝蓉、宇達公司及正宏土木包工業與清塵專案建設公司及其
借牌廠商違章迥異，調查站及被告未經法院逐件判決有借牌投標情形，比照「清塵專
案」預設立場，誣指孝蓉公司、宇達公司及正宏土木包工業承攬之公共工程全部為借
牌或以九成轉包，據為處分，重複課稅，認事用法顯然不當云云，資為爭訟。四、查
孝蓉公司將得標之工程以得標價金之九成轉包與各下包人員承作，該下包人員須獨立
完成各該工程，自行負責工程盈虧，並拿回發票、收據等事實，業經該公司負責人許
陳梅雀於獲案筆錄中供述甚詳，有前揭調查筆錄影本在案可稽，審諸許陳君獲案筆錄
，八十六年三月二十六日供述「孝蓉、宇達．．．等公司所承包之工程繁多，．．．
下包人員所取得之各該工程進項憑證，買受人視該工程由那一營造公司牌照得標即填
寫營造公司名稱，．．該等憑證下包人員蒐集後交回給我．．那一位下包人員拿回進
項憑證，就登載於他那一本專門帳冊內．．」、「宇達、孝蓉．．所承包之工程交予
各該下包人員承作時，我先扣除工程款一成，作為繳納營業稅、技師費等相關費用，
九成作為工程費用．．．」，八十六年四月九日供述「各該人員拿回之統一發票由我
查收後，載明於如扣押物．．，亦即各該人員記事本及承作工程記錄表，我並將彼等
拿回發票面額的百分之五退還給下包業者，大部分以現金支付。」、「因為下包業者
太多．．彼等承作之工程名稱、得標金額、轉包金額、開、完工日期、拿回發票詳細
記錄，如前述詳如扣押物．．。」等情節，於獲案證物編號十五之七甲○○承作工程
記錄中均有明確記載，該查扣證物所彰顯之事實，核與許陳梅雀供述情節相符，堪可
佐證許陳君於獲案筆錄中之供述為真實。另徵諸原告於八十六年六月十日獲案筆錄所
陳：「問：你有無向南投市孝蓉、宇達公司借牌承包工程？答：沒有，但我有承作孝
蓉、宇達得標之工程。」「問：（提示扣押物編號十五之七甲○○承作工程記錄）請
檢視前開帳證所載工程是否為妳所承作？答：（經檢視後作答）該扣押物所載工程係
我承作無誤。」、「問：孝蓉公司有無支付你薪資？有無開立扣繳憑單給你？許陳梅
雀偽稱你係她工地負責人，實情為何？答：孝蓉公司並未付我薪資，也未開立扣繳憑
單給我，我並非是她工地負責人。」、「問：你承作前開帳載工程有無簽立合約？答
：沒有簽立合約，雙方均以口頭約定。」（見原處分卷第二十七、二十八頁）等情，
孝蓉得標本件系爭工程後，轉包予原告承作之事實，亦經其確認無訛。原告及許陳梅
雀未能就上開筆錄舉證有出諸非自由意志，如強暴、脅迫、利誘、詐欺、違法拘押，
或其他不正當之方法所為之具體事證，自得採為系爭違章事實之證據，又扣押物編號
十五之七甲○○承作工程記錄所記載以九成價款轉包、扣除原告拿回發票及退還發票
面額百分之五等內容，與許陳君及原告獲案筆錄所陳，亦能若合符節，該承作工程記
錄不論係內部記錄或對外憑證，倘得以證明待證事實者，應即具備證據能力。孝蓉公
司負責人許陳梅雀雖於本件系爭處分行政救濟時，出具證明書辯稱「承作工程記錄」
所載姓名實為工地負責人，其僅負責工地施工管理並非向其借牌轉包工程等詞，經查
乃本件違章獲案後所提出，除與前揭原告暨許陳梅雀獲案筆錄之供述及事證不符外，
亦未提示該等獲案事證不足為違章證據之證明，基於案重初供原則，被告以上開筆錄
及該承作工程記錄為本件違章事證之一，認定原告向孝蓉公司承包本案系爭工程，依
首揭規定論處，洵屬有據。又查本案乃原告向孝蓉公司承包其得標工程，未依規定開
立銷售發票，致涉違章，與孝蓉公司向發包人承攬工程，核屬不同主體之法律行為，
是孝蓉公司與系爭工程發包人間書立工程合約定有不得轉包之約定、相關工程驗收及
核發工程款等是否依約定程序辦理，均屬該公司與發包人間履約之規範，均無足作為
原告未承包系爭工程之證明，原告執以主張並未承包孝蓉公司得標之工程，應無可採
。至高雄市政府高市府訴四字第二四四五○號訴願決定，旨在論指建築業因礙於法令
而取得出借牌照廠商之發票致涉違章，應否依營業稅法第十九條規定追補營業稅之前
題，該決定指稱之違章類型與本案原告承包孝蓉公司得標之工程未依規定開立統一發
票交付買受人漏報銷售額、逃漏營業稅，應依營業稅法第五十一條第一款規定論處之
案情不一。另查案外人許瑞、黃居立．．等下包業者所涉違章，臺灣省政府訴願決定
以當事人於獲案時否認系爭工程為其所承作或僅承認承作部分工程，原處分所據案關
違章事實未臻明確，予以撤銷，責由被告另為處分，該等撤銷案例之違章事證與本案
有別，要難相提並論。及孝蓉公司所涉未依規定取得憑證，被告依稅捐稽徵法第四十
四條規定核定補徵營業稅及處罰鍰之處分，臺灣省政府訴願決定以上開下包業者所涉
違章既經訴願決定撤銷重核，案關違章金額仍未確定，爰予決定撤銷重核，其撤銷理
由亦予本案違章事實之認定無涉，原告俱以援引，均有未合，應無可採。查本案原告
承包孝蓉公司得標之工程，未依規定開立統一發票交付買受人漏報銷售額、逃漏營業
稅，被告係就其違章情節，據依營業稅法第五十一條第一款規定論處，原告訴稱被告
比照「清塵專案」預設立場，誣指孝蓉公司承攬之公共工程全部為借牌或以九成轉包
，據為處分，要非事實，併予陳明。綜上論結，本案提起行政訴訟，顯無理由，請鈞
院惠予判決駁回原告之訴，以維稅政。
    理  由
按「在中華民國境內銷售貨物或勞務及進口貨物，均應依本法規定課徵營業稅。」、
「營業人之總機構及其他固定營業場所，應於開始營業前，分別向主管稽徵機關申請
營業登記。」「營業人有左列情形之一者，主管稽徵機關得依照查得之資料，核定其
銷售額及應納稅額並補徵之：一、．．．三、未辦妥營業登記，即行開始營業，或已
申請歇業仍繼續營業，而未依規定申報銷售額者。」、「納稅義務人，有左列情形之
一者，除追繳稅款外，按所漏稅額處一倍至十倍罰鍰，並得停止其營業：一、未依規
定申請營業登記而營業者。」及「本法第五十一條各款之漏稅額，依左列規定認定之
：一、第一款至第四款，以核定之銷售額，第六款以核定之給付額，依規定稅率計算
之稅額為漏稅額。」分別為營業稅法第一條、第二十八條、第四十三條第一項第三款
、五十一條第一款及同法施行細則第五十二條第二項第一款所明定。本件原告未依法
辦理營業登記，於八十三年間，承包孝蓉公司得標之郡大林道OK＋000-K+431,39等整
建改善工程，人倫林道 8K+500,9K+880整建與改善工程等二件工程，逃漏銷售額三、
二○四、○○○元（含稅），營業稅額一五二、五七一元，為法務部調查局南投縣調
查站查獲，有該站八十六年七月十九日投廉忠字第八六一一六○號函（原處分卷第二
十一頁至二十六頁），孝蓉公司負責人許陳梅雀調查筆錄（同卷第三十七頁至六十頁
）、該公司工程記錄（同卷第三十頁至三十二頁）及原告之調查筆錄（同卷第二十七
、二十八頁）等影本在案可稽，原告未依法辦理營業登記而營業，事證明確，違章足
堪認定。被告據以核定追繳營業稅一五二、五七一元並按所漏稅額處三倍罰鍰計四五
七、七○○元（計至百元），一再訴願決定遞予維持，揆諸首揭規定，均尚無違誤。
原告不服循序提起本訴主張如事實欄所載；經查：孝蓉、宇達公司將得標之工程以得
標價金之九成轉包與各下包人員承作，該下包人員須獨立完成各該工程，自行負責工
程盈虧，並拿回發票、收據等事實，業經孝蓉公司負責人及宇達公司之實際負責人許
陳梅雀於獲案筆錄中供述甚詳，有前揭調查筆錄影本附原處分卷可稽。許陳梅雀雖非
宇達公司董事，惟其負責系爭工程之投、開標及轉包事宜，資金調度等業務，為該公
司實際掌理營運之負責人，而宇達公司案關本件違章之查扣證物，均由許陳梅雀獲案
當時簽封，其對相關事實之證述，被告採為本件系爭處分之證據之一，應無不當，無
違本院三十九年判字第二號判例意旨。審諸許陳梅雀獲案筆錄，八十六年三月二十六
日供述：「孝蓉、宇達．．．等公司所承包之工程繁多，．．．下包人員所取得之各
該工程進項憑證，買受人該工程由那一營造公司牌照得標即填寫營造公司名稱，．．
．該等憑證下包人員蒐集後交回給我．．．那一位下包人員拿回進項憑證，就登載於
他那一本專門帳冊內．．．」、「宇達、孝蓉．．．所承包之工程交予各該下包人員
承作時，我先扣除工程款一成，作為繳納營業稅、技師費等相關費用，九成作為工程
費用．．．」，八十六年四月九日供述「各該人員拿回之統一發票由我查收後，載明
於如扣押物．．．，亦即各該人員記事本及承作工程記錄表，我並將彼等拿回發票面
額的百分之五退還給下包業者，大部分以現金支付。」、「因為下包業者太多．．．
彼等承作之工程名稱、得標金額、轉包金額、開、完工日期、拿回發票詳細記錄，如
前述詳如扣押物．．．。」等情節，於獲案證物「甲○○承做工程記錄」中均有明確
記載，該查扣證物所彰顯之事實，核與許陳梅雀供述情節相符，堪可佐證許陳梅雀於
獲案筆錄中之供述為真實。另徵諸原告於八十六年六月十日筆錄所陳：「問：你有無
向南投市孝蓉、宇達公司借牌承包工程﹖答：沒有，但我有承作孝蓉、宇達公司得標
之工程。」、「孝蓉、宇達有無付你薪資？有無開立扣繳憑單給你？許陳梅雀稱你係
她工地負責人，實情如何？答：孝蓉公司，並未付我薪資，也未開立扣繳憑單給我，
我並非她工地負責人。」「問：你承作前述帳載之工程有無簽立契約？答：沒有，雙
方均以口頭約定。」（見原處分卷第二十七、二十八頁）等情，孝蓉、宇達公司得標
本件系爭工程後，以得標工程價金之九成轉包予原告承作之事實，亦經其確認無訛。
上開筆錄原告未能舉證有出諸非自由意志，如強暴、脅迫、利誘、詐欺、違法拘押，
或其他不正當之方法所為之具體事證，自得採為系爭違章事實之證據，又扣押物甲○
○承作工程記錄所記載以九成價款轉包、扣除原告拿回發票及退還發票面額百分之五
等內容，與許陳梅雀及原告獲案筆錄所陳，亦能若合符節，該承作工程記錄不論係內
部記錄或對外憑證，倘得以證明待證事實者，即具證據力，是被告以上開筆錄及該承
作工程記錄為本件違章事證之一，認定原告向孝蓉公司承包本案系爭工程，據依首揭
規定論處，應無不合。又查本案乃原告未依法辦理營業登記向孝蓉公司承包其得標工
程，致涉違章，與該公司向發包人承攬工程，核屬不同主體之法律行為，是孝蓉公司
與系爭工程發包人間書立工程合約定有不得轉包之約定、相關工程驗收及核發工程款
等是否依約定程序辦理，均屬該營業人與發包人間履約之規範，均無足作為原告未承
包系爭工程之證明，原告執以主張並未承包渠等得標之工程，尚無可採。至司法院釋
字第三三七號解釋，旨在闡釋納稅義務人虛報進項稅額，並因而逃漏稅款者，稽徵機
關始得據依營業稅法第五十一條第五款規定追繳稅款及處罰，及行政院八十五訴字第
二五七○二號再訴願決定係對系爭當事人營所稅之再訴願決定，核與本案原告未辦營
業登記而營業致逃漏稅捐之情節不同。另財政部七十九年八月三十日台財稅第七八○
四五八四六一號函意旨，係對營造廠商未實際從事承攬工程，將營造業登記證提供他
人投標承攬工程，或代他人在建築申請書上蓋章表示承建，並代他人開立統一發票之
不法行為，應依法查處之核釋；財政部八十四年五月二十三日台財稅第八四一六二四
九四七號函意旨，則係對於取具非實際交易對象之進項憑證，並以該憑證之進項稅額
申報扣抵銷項稅額之違章行為依營業稅法第五十一條第五款規定論處時所為之核釋，
其違章類型均與本案原告未辦營業登記承包孝蓉、宇達公司等得標之工程逃漏營業稅
，應依營業稅法第五十一條第一款規定論處之案情有別，上開兩財政部函釋意旨，均
不適用於本案。另本案原告於八十五年間，長期承包孝蓉公司等得標之系爭工程，承
包工程價款達三、二○四、○○○元，已屬營業稅法所稱營利事業，卻未依法辦理營
業登記，申報繳納營業稅，其違反營業稅法規定之作為義務，又未提出具體證據證明
其無過失，依司法院釋字第二七五號解釋意旨，即應受罰。本件原告承包孝蓉公司之
工程，獨立完成工程，自行負責工程之盈虧等情，業據原告獲案時所自承，並經許陳
梅雀供陳符合，已詳前開說明。許陳梅雀嗣後之「證明書」企圖推翻其在調查局南投
站之供詞，係推卸之舉，無可採信，則原告為營業人，並從事工程包工之營業甚明。
其身分及行為已符合營業稅法上營業稅納稅義務人之要件無訛，所訴非營業人、許陳
梅雀之言不可信，記錄簿（即記事簿本）證據無可採等詞，顯係卸責之詞而無可採。
原告未依法辦理營利事業登記，而承包宇達公司之工程，與宇達公司係屬二個不同之
營業主體，其承作工程，未申報營業稅，將所取得之進項憑證，直接交付與許陳梅雀
，買受人載為孝蓉公司，明顯違反首揭營業稅法之規定，原告陳稱並非營業主體，或
無逃漏稅捐等語，亦無可採。所引司法院釋字第三三七號解釋，因原告未依法登記營
業，確逃漏稅捐，與該解釋之趣旨不符，不能作為有利之依據。查原告與孝蓉公司之
間承包工程，自負盈虧，即屬民法上承攬業行為，與民法僱傭或居間要件迥異，尚不
得混為一談。此私法上之行為，在公法上應負營業人獨立地位之責任，甚為明顯。依
上所述，原告主張，均無可採，揆諸首揭說明，本件原處分核無違誤，一再訴願決定
遞予維持，亦無不合。至原告所舉高雄市政府高市府訴四字第二四四五○號訴願決定
，另案外人許瑞等下包業者所涉違章，經臺灣省政府訴願決定予以撤銷及孝蓉公司所
涉未依規定取得憑證部分，臺灣省政府訴願決定予以撤銷等案例，皆與本件案情相異
，不足以執為有利於原告之論據。原告猶執前詞，訴請撤銷，為無理由，應予駁回。
據上論結，本件原告之訴為無理由，爰依行政訴訟法施行法第二條、行政訴訟法第九
十八條第三項前段，判決如主文。
中    華    民    國     九十      年      一      月      十八       日
                    最 高 行 政 法 院  第 一 庭
                                審 判 長 法  官      黃  綠  星
                                         法  官      黃  合  文
                                         法  官      蔡  進  田
                                         法  官      黃  璽  君
                                         法  官      廖  宏  明
右  正  本  證  明  與  原  本  無  異
                                         法院書記官  彭  秀  玲
中    華    民    國     九十      年      一      月      十八       日


司法院資訊處製作；財團法人民間司法改革基金會備份。
